【裁判字號】    90,上訴,660
【裁判日期】    900730
【裁判案由】    妨害自由等
【裁判全文】
臺灣高等法院高雄分院刑事判決                      九十年度上訴字第六六號
    上  訴  人  台灣高雄地方法院檢察署檢察官
    上  訴  人
    即  被  告  甲○○
    選任辯護人  林復華律師
                吳文豊律師
    被      告  乙○○
右上訴人因被告妨害自由等案件，不服臺灣高雄地方法院八十九年度訴字第二五一五
號中華民國九十年三月十五日第一審判決（起訴案號：臺灣高雄地方法院檢察署八十
九年度偵字第一三二九九號），提起上訴，本院判決如左：
      主  文
上訴駁回。
      事  實
一、甲○○意圖為自己不法之所有，並基於概括之犯意，於民國八十九年五月十三日
    下午四時許，至高雄縣仁武鄉○○村○○路一九九巷芒果園內，以將火雞翅膀互
    相反折以限制其行動方式，著手竊取丙○○所有在現場放養之火雞十一隻，其中
    二隻並已置於其於現場附近取得之布袋內，得逞後復至隔鄰乙○○之竹筍園內，
    以徒手挖取之方式，著手竊取乙○○所有之竹筍，尚未得手即為乙○○發現。乙○○隨即上前追捕，經扭打後將甲○○制伏後，並通知丙○○到場，再以電話先
    後連絡甲○○之父吳振松及仁武鄉民代表吳文昌到場處理，並將甲○○帶離。嗣
    因甲○○於與乙○○扭打時受有傷害就醫，乃於八十九年五月十七日向警方提出
    乙○○傷害及妨害自由之告訴，始由丙○○、乙○○於同日將上開竊盜一事報警
    處理。
二、案經高雄縣警察局仁武分局報請高雄地方法院檢察署檢察官偵查起訴。
      理  由
壹、被告甲○○有罪部分：
一、訊據上訴人即被告甲○○否認有何前揭竊盜犯行，辯稱伊在案發現場附近魚池釣
    魚，之後走十餘分鐘到竹筍園休息，當時蹲在地上要起來，即遭被告乙○○及丙○○指其偷火雞及竹筍而加以毆打，並將伊綁在電線杆上，之後伊父親來時，伊
    已神智不清，根本沒有道歉云云。惟查：
  (一)上開事實業據被害人乙○○於警訊（見警卷第八、九頁）、偵查（見偵卷第十一
    頁）、原審審理中（見原審卷第三十、三二、四四、七二頁）指證明確，且經被
    害人丙○○於偵查、原審指稱「我到達時，甲○○已偷好火雞了」（見偵卷第十
    一頁）、「當天我沒有看到被告偷，是被告乙○○告訴我的，我趕過去看時，只
    看到兩隻火雞翅膀被折而不能跑，第二天我又發現九隻的火雞翅膀被折，丟在樹
    下，兩隻已經死在布袋裡，兩隻死在布袋外面，其他的火雞還活著，被告甲○○
    父親曾向我說過要賠我，我說等過幾天，確定死幾隻火雞後再跟他說要賠償多少
    」（見原審卷第七三頁）等語，復有現場照片、略圖（見警卷第十一、十二頁及
    原審卷第八四至八八頁）在卷可稽。
  (二)證人吳文昌（即仁武鄉民代表）於警訊中證稱「在現場時甲○○有表示偷捉火雞
    ，並表示以後不敢了，請求乙○○、丙○○原諒」等語（見警卷第三頁反面），
    於偵查、審理中亦各證稱「吳振松打電話給我說其子甲○○偷別人火雞，要我去
    處理」（見偵卷第十頁反面）、「．．．．我到現場之後，看到甲○○及他父親
    及現場十多位在那邊，因為我與葉顯與乙○○認識，所以請他們原諒甲○○，經
    他們同意後，我就將甲○○帶回家；我去時甲○○並沒有昏倒，並沒問甲○○是
    否道歉，但我在念他時，他有向大家道歉；甲○○確實有向在場的人道歉」等語
    （見原審卷第四七、四八、五十頁），嗣至本院調查中亦到庭結證「伊到現場時
    甲○○是清醒的，是伊說道歉的話，由甲○○向在場的人點頭致歉」等情（見本
    院卷第八三頁），參以證人吳文昌係仁武鄉民代表（見本院卷第七五頁所附之高
    雄縣仁武鄉民代表會函），案發時受被告甲○○之父吳振松委託到場處理（此情
    亦經證人吳振松於偵查到庭證實在卷，見偵卷第十一頁反面），衡情證人吳文昌
    應無設詞誣陷被告甲○○之可能。
  (三)證人吳文昌前已證述其到場時，被告甲○○尚屬清醒一節，核與被告之父吳振松
    於原審所陳「我去時甲○○頭低低的，吳文昌來了之後，甲○○就被解開，回家
    途中，甲○○就昏倒了」（見原審卷第五十頁），及本院調查中所稱「我打電話
    給吳文昌，吳文昌三分鐘就到了，對方才放人，甲○○有清醒，但是沒辦法走」
    （見本院卷第七十頁）等情相符，足徵被告甲○○於案發後在其父親吳振松及證
    人吳文昌等人到場後，確實尚屬清醒且有向被害人乙○○、丙○○表示歉意之舉
    ，而當時被告之父吳振松及證人吳文昌既均在場，被告甲○○如確無著手偷竊火
    雞及竹筍，自可立即表明係遭被害人乙○○誤會，何須先當場道歉，再於事後指
    稱係遭被害人乙○○誣指偷竊並予毆打及妨害自由。至於被告甲○○事後前往就
    醫時，雖因外傷而有噁心、嘔吐、頭痛等現象（見本院卷第五十頁所附健仁醫院
    函及被告病歷影本），然此均係被告離開現場後就醫時之情狀，尚難據此就醫紀
    錄而認被告於現場早已昏倒不醒人事。
  (四)辯護意旨另陳證人吳文昌於事後有協調雙方，由乙○○出醫藥費，而被告甲○○
    不同意，但被害人乙○○猶不報案，卻於被告提出傷害、妨害自由告訴後，始與
    丙○○接踵告訴，足見被告並無竊盜云云，然被害人乙○○及丙○○就被告所為
    竊盜犯行，本無意報警處理，此觀案發後即通知被告之父及證人吳文昌到場，並
    由被告之父姜被告帶回等情自明，則被害人乙○○及丙○○知悉行竊者之被告反
    控之舉，進而報警依法處理，衡諸常情亦無相悖之處，再者證人吳文昌出面協調
    過程，亦屬事後雙方處理本案之態度，均無從以此推論被告甲○○即無前揭竊盜
    犯行。
  (五)綜上所述，被告甲○○所辯上情，顯係事後卸責之詞，不足採信，此部份事證明
    確，被告甲○○竊盜犯行，足堪認定。
二、核被告甲○○竊取火雞所為，係犯刑法第三百二十條第一項竊盜罪，又被告徒手
    挖掘竹筍，顯已著手竊取行為，係犯同條第三項、第一項竊盜未遂罪，公訴人僅
    論以預備犯，尚有未洽，另被告徒手挖掘竹筍，縱然客觀上以此方式挖出竹筍有
    所困難，但此係被告得否竊盜既遂，自不影響被告竊盜著手之認定。被告先後竊
    取分屬被害人丙○○及乙○○所有之火雞、竹筍之二行為，時間緊接，犯罪構成
    要件相同，顯係出於概括之犯意，反覆為之，為連續犯，應依刑法第五十六條之
    規定以一竊盜既遂罪論，並加重其刑。
三、原審認被告甲○○上述竊盜犯行明確，因而適用刑法第三百二十條第一項、第五
    十六條、第二條第一項前段、第四十一條第一項，罰金罰鍰提高標準條例第一條
    前段、第二條規定，並審酌被告犯罪之動機、目的、手段及所竊財物之價值尚非
    鉅大，前未曾有前科紀錄（有臺灣高等法院被告全國前案紀錄表附卷可稽），平
    日素行尚稱良好，惟犯罪後仍狡飾犯行，犯罪後態度不佳等一切情狀，量處有期
    徒刑三月，並諭知易科罰金折算標準。又被告行為後刑法第四十一條已於九十年
    一月十日經公布修正為刑法第四十一條第一項，並於同年月十二日生效，得諭知
    易科罰金之要件，由原來犯最重本刑為三年以下有期徒刑之罪，而受六個月以下
    徒刑或拘役之宣告，修改為重本刑五年以下，而受六個月以下有期徒刑或拘役之
    宣告，比較新舊法應以新法對被告有利，自應依刑法第二條第一項前段之規定，
    適用裁判時之新修正刑法第四十一條第一項之規定，就被告所宣告之刑，予以諭
    知易科罰金之折算標準。認事用法均無不合，量刑亦屬允當，被告甲○○上訴意
    旨猶執陳詞否認犯行，指摘原判決不當，非有理由，應予駁回。
貳、被告乙○○無罪部分：
一、公訴意旨略以：被告乙○○於八十九年五月十三日下午四時許，在高雄縣仁武鄉
    ○○村○○路一九九巷內其竹荀園內，見被告甲○○，竊取丙○○所有之火雞十
    一隻，復準備竊取其所有之竹筍時，即與另一名不詳姓名之成年男子基於犯意聯
    絡，先以拳頭毆打被告甲○○，再以繩子將其綑綁在電線桿上，而剝奪被告甲○○之行動自由，被告甲○○並因此受有頭部外併血腫、頸部挫傷併血腫及二公分
    長線性傷痕、胸部挫傷併三公分線性傷痕、臀部挫傷併三Ｘ二公分瘀傷、左膝挫
    傷併五Ｘ五公分瘀傷。至同日下午六時許，該鄉鄉民代表吳文昌據報趕至現場處
    理時，甲○○始被釋放，因認被告乙○○所為涉有刑法第二百七十七條第一項之
    傷害及第三百零二條第一項之妨害害自由等罪嫌等語。
二、本件公訴意旨認被告乙○○涉有前揭傷害、妨害自由犯行，係以被告乙○○於警
    訊及偵查中坦承不諱，及告訴人甲○○指訴及其受傷診斷證明書等情為據，惟訊
    據被告乙○○否認有何被訴傷害、妨害自由犯行，辯稱伊看到甲○○用手挖竹筍
    ，即出言質問，二人因而扭打，甲○○就跑，伊去抓，二人又扭打，伊制服甲○○後，把他帶到丙○○處，他又跑，後來把他抓回，用繩子綁他肚子，又怕他跑
    ，才綁在電線杆上，伊所為並無犯意等語。
三、按犯罪事實應依證據認定之，無證據不得推定其犯罪事實；不能證明被告犯罪者
    ，應諭知無罪之判決，刑事訴訟法第一百五十四條、第三百零一條第一項分別定
    有明文。次按「刑事訴訟法上所謂認定犯罪事實之證據，係指足以認定被告確有
    犯罪行為之積極證據而言，該項證據自須適合於被告犯罪事實之認定，始得採為
    斷罪資料」、「事實之認定，應憑證據，如未能發現相當證據，或證據不足以證
    明，自不能以推測或擬制之方法，以為裁判基礎」、「被害人之陳述如無瑕疵，
    且就其他方面調查又與事實相符，固足採為科刑之基礎，倘其陳述尚有瑕疵，而
    在未究明前，遽採為論罪科刑之根據，即難認為適法」，最高法院二十九年上字
    第三一○五號、四十年台上字第八十六號、六十一年度台上字第三０九九號判例
    意旨足參。經查：
  (一)被告乙○○與告訴人甲○○於案發時確有互相扭打之事實，業據其二人於警訊（
    見警卷第五頁反面及第九頁反面）、原審審理（見原審卷第三十頁）供述明確，
    又案發當時告訴人甲○○有脫離現場之情，亦據證人丙○○於原審及本院調查中
    證述在卷（見原審卷第四四頁及本院卷第八四頁），則被告乙○○欲將告訴人甲○○制伏而逮捕，二人發生扭打自較一般口角爭執互相推拉之情形更形激烈，因
    此肢體衝突而造成身體受傷自可認知，再參以卷附（見警卷第十頁）告訴人甲○○健仁醫院診斷證明書上所載「頭部外併血腫、頸部挫傷併血腫及二公分長線性
    傷痕、胸部挫傷併三公分線性傷痕、臀部挫傷併三Ｘ二公分瘀傷、左膝挫傷併五
    Ｘ五公分瘀傷」等傷勢，與身體因衝撞、壓制而造成之傷害情形類似，是被告乙○○辯稱係在逮捕過程雙方扭打造成等語，尚可採信。至於被告乙○○於警訊時
    雖供承有打被告甲○○臉部一節（見警卷第八頁反面），惟其並未具體指明係在
    扭打過程中所為或係在已制伏告訴人甲○○時另基於傷害之意思加以毆打，況上
    開診斷證明書上所載傷害亦未有告訴人甲○○臉部受傷之情，即難以被告乙○○
    於警訊曾供述上情，遽認被告乙○○有何傷害之故意，且證人丙○○、吳文昌、
    吳振松均未供稱有目睹被告乙○○出手毆打告訴人甲○○之舉，益徵告訴人甲○○之指訴，尚乏可自其他方面調查與事實相符之證據。
  (二)本件告訴人甲○○於上開時、地，確有前揭竊盜犯行，為被告乙○○發現乃加以
    追捕，經扭打後為被告乙○○制伏，並通知證人丙○○，隨後被告乙○○以繩子
    環繞告訴人甲○○身體以限制其行動，經告知被告之父吳振松到場，於等候吳振
    松到來時，為防告訴人甲○○脫逃，始用繩子綁於電線桿上，而吳振松到場後經
    乙○○要求再連絡證人吳文昌到場，而將告訴人甲○○帶離等情，業據證人丙○○、吳文昌證述於前，且證人吳振松於原審審理中亦證稱係接到電話打到現場處
    理並帶回甲○○等語（見原審卷第五十頁），顯見被告乙○○固有以繩子綑綁告
    訴人甲○○以限制其行動自由之行為。然按「依法令之行為，不罰」，刑法第二
    十一條第一項定有明文；又「現行犯，不問何人得逕行逮捕之」、「犯罪在實施
    中或實施後即時發覺者，為現行犯」，亦為刑事訴訟法第八十八條第一項、第二
    項所明定，經查告訴人甲○○於竊取火雞及竹荀時被告乙○○所發現，其為現行
    犯甚明，被告乙○○加以制伏並捆綁後，自可認為依法令而對於現行犯為逮捕之
    行為，應認其行為不罰，且被告係為防告訴人甲○○再次脫逃，始將其綁於電線
    杆上，而被告乙○○則在現場等待告訴人之父前來，亦難認被告乙○○有何基於
    妨害告訴人甲○○自由之犯罪故意。此外，復查無其他積極證據足以證明告訴人
    所受前開傷勢及為綑綁限制行動自由，係被告乙○○有何出於傷害故意而毆打，
    及基於妨害自由故意而綑綁，核諸前開說明，被告乙○○被訴傷害及妨害自由犯
    行，均屬不能證明犯罪，自應為無罪之諭知。
四、上訴人即檢察官所提上訴意旨略以「告訴人甲○○既已先遭被告乙○○以繩索限
    制行動，則應無再綁於電線杆之必要，被告此部份應成立妨害自由罪，原審卻為
    被告無罪之諭知，請將原判決撤銷」云云。惟查被告乙○○將告訴人甲○○綁於
    電線杆，本係為防告訴人甲○○再次脫逃，已如前述，是徒以被告乙○○將告訴
    人甲○○綁於電線杆之舉，尚難遽論被告即有妨害自由犯意，上訴意旨所陳上情
    ，亦不能證明被告有何傷害、妨害自由罪責，原審諭知被告乙○○無罪，並無不
    合，上訴人仍執前詞，指摘原判決不當，為無理由，應予駁回。
據上論結，應依刑事訴訟法第三百六十八條，判決如主文。
本案經檢察官朱文彬到庭執行職務。
中    華    民    國      九十      年       七       月     三十     日
                              臺灣高等法院高雄分院刑事第六庭
                                  審判長法官  王憲義
                                        法官  陳啟造
                                        法官  張意聰
右正本證明與原本無異。
本件被告甲○○部分不得上訴。
本件被告乙○○部分如不服本判決，應於判決送達後十日內向本院提出上訴狀，其未
述理由者並應於提出上訴狀後十日內向本院補提理由書（應附繕本)。
                                      書記官  王婉蓉
中    華    民    國      九十      年       七       月     三十一   日
附錄：本判決論罪科刑法條：
刑法第三百二十條第一項
意圖為自己或第三人不法之所有，而竊取他人之動產者，為竊盜罪，處五年以下有期
徒刑、拘役或五百元以下罰金。
    Ｊ


司法院資訊處製作；財團法人民間司法改革基金會備份。
